臺灣屏東地方法院民事裁定　　　　　　 99年度監宣字第177號
聲　請　人　黃金鳳
代　理　人　廖頌熙律師
相　對　人　林以慧
　　　　　　黃照傑
上列聲請人聲請監護宣告事件，本院裁定如下：
    主    文
宣告林以慧（女、民國○○年○○月○○日生、身分證統一編號：Ｚ000
000000號）為受輔助宣告之人。
選定黃金鳳（男、民國○○年○ 月○○日生、身分證統一編號：Ｚ000
000000號）為受輔助宣告人林以慧之輔助人。
宣告黃照傑（男、民國○○年○ 月○ 日生、身分證統一編號：Ｚ000
000000號）為受監護宣告人。
選定黃金鳳（男、民國○○年○ 月○○日生、身分證統一編號：Ｚ000
000000號）為受監護宣告之人黃照傑之監護人。
指定黃金蘭（女、民國○○年○ 月○ 日生、身分證統一編號：Ｚ000
000000號）為會同開具財產清冊之人。
聲請費用新臺幣壹仟元由受監護宣告及受輔助宣告之人負擔。
    理    由
一、聲請意旨略以：聲請人黃金鳳之配偶即相對人林以慧（女、
    民國○○年○○月○○日生、身分證統一編號：Ｚ000000000號）及
    兒子即相對人黃照傑（男、88年8 月9 日生、身分證統一編
    號：Ｚ000000000號）分別因罹患輕度智障、中度智障，雖經
    延醫診治，惟均無起色，已至不能處理自己事務之程度，為
    此依民法第14條第1 項之規定，對其等為監護之宣告，倘若
    未達完全不能辨識意思之效果，則依同條第3 項為輔助之宣
    告等語。
二、相對人林以慧部分：
  (一)按法院對於監護之聲請，認為未達民法第14條第1 項之程度
    者，得依民法第15條之1 第1 項規定，為輔助之宣告，民法
    第14條第3 項定有明文；法院對於監護之聲請，認為未達民
    法第14條第1 項之程度，而有輔助宣告之原因者，得依職權
    以裁定變更為輔助宣告，亦為民事訴訟法第624 條之3 第1
    項所明定。次按對於因精神障礙或其他心智缺陷，致其為意
    思表示或受意思表示，或辨識其意思表示效果之能力，顯有
    不足者，法院得因本人、配偶、4 親等內之親屬、最近1 年
    有同居事實之其他親屬、檢察官、主管機關或社會福利機構
    之聲請，為輔助之宣告。受輔助宣告之人，應置輔助人，民
    法第15條之1 第1 項、第1113條之1 第1 項亦定有明文。依
    民法第1113條之1 第2 項準用同法第1111條之1 規定，法院
    選定輔助人時，應依受輔助宣告之人之最佳利益，優先考量
    受輔助宣告之人之意見，審酌一切情狀，並注意下列事項：
    (一)受輔助宣告之人之身心狀態與生活及財產狀況。(二)受輔助
    宣告之人與其配偶、子女或其他共同生活之人間之情感狀況
    。(三)輔助人之職業、經歷、意見及其與受輔助宣告之人之利
    害關係。(四)法人為輔助人時，其事業之種類與內容，法人及
    其代表人與受輔助宣告之人之利害關係。
  (二)經查，聲請人主張相對人林以慧因罹患輕度智障而不能處理
    自己事務一節，業據提出戶口名簿影本、戶籍謄本、中華民
    國身心障礙手冊影本等件為證，並經本院前往屏安醫院，於
    鑑定人黃文翔醫師前點呼相對人，並詢問其姓名、年籍等問
    題，其有反應。本院另就相對人之精神及心智狀況訊問鑑定
    人，經鑑定人鑑定結果，認相對人林以慧自幼年即被發現有
    發展遲緩現象，經心理衡鑑結果總智商為56，落於輕度智能
    不足範圍。個案意識清楚，衝動控制能力不佳，購物衝動難
    以控制，說話速度緩慢，認知功能明顯受損，對於抽象名詞
    無法分辨其意義，進食、沐浴、翻身、大小便及移動身體等
    日常生活可以自理，然衣著有明顯污漬，身體清潔度不佳，
    完全獨立處理財產亦有困難。個案各項功能明顯退化，簡單
    的衣、食、衛生、交通等生活內容可以自理，過去處理財務
    十分輕率，易遭詐騙，可以判斷已經因為罹患先天之輕度智
    能不足導致個人認知功能受損，為意思表示或受意思表示或
    辨識其意識表示效果之能力也因而明顯受損，無法完全獨立
    處理個人事務與從事個人財務管理，建議個案應該已經達輔
    助宣告之標準等情，有本院100 年1 月5 日訊問筆錄、屏安
    醫院100 年1 月5 日屏安醫字第1000020 號附之精神鑑定報
    告書、臨床心理衡鑑照會及報告單各1 份在卷可憑。綜上所
    述，本院審酌上開勘驗結果及醫師所為之鑑定意見，認相對
    人非完全不能辨識其意思表示之效果，未達應受監護宣告之
    程度，惟其辨識能力顯有不足，確有受輔助之必要，爰依聲
    請為輔助之宣告。
  (三)次查，聲請人即相對人之配偶，有意願擔任相對人之輔助人
    ，且相對人之相關事務向由聲請人協助處理，最近親屬即母
    親林黃玉、胞妹林以萍、林世樺及胞弟林世堂亦同意由聲
    請人黃金鳳擔任相對人之輔助人，是由聲請人黃金鳳任相對
    人之輔助人，最能符合受輔助宣告之人之最佳利益，爰選定
    聲請人黃金鳳為輔助人。
三、相對人黃照傑部分：
  (一)聲請人主張相對人黃照傑因罹患中度智障而不能處理自己事
    務等情，亦有戶口名簿影本、戶籍謄本、中華民國身心障礙
    手冊影本為憑，並經本院前往屏安醫院，於鑑定人黃文翔醫
    師前點呼相對人，並詢問其姓名、年籍等問題，其有回應。
    本院另就相對人之精神及心智狀況訊問鑑定人，經鑑定人鑑
    定結果，認相對人黃照傑幼年即被發現有發展遲緩現象，現
    於特教班就學中，經過心理衡鑑結果總智商為49，智能落在
    中度智能不足範圍。個案意識清楚，然認知功能嚴重受損，
    對於時間、地方人物之定向能力不佳，行為退化，也無法識
    字，說話速度緩慢，大部分問題因不理解問話內容而無法回
    答，活度量加大，衝動控制能力不佳，購物衝動難以控制，
    現實判斷能力欠佳，長、短期記憶能力也明顯有缺損，可以
    進食，惟沐浴、大小便無法處理乾淨，需旁人協助，亦完全
    無處理財產之能力。個案因為罹患先天性之中度智能不足，
    必須長期依賴家人照顧，並導致個人認知功能嚴重失能，為
    意思表示、受意思表示或辨識其意思表示效果之能力嚴重不
    足，無法獨力處理個人事務與從事個人財務管理，應已達監
    護宣告之標準等情，有本院100 年1 月5 日訊問筆錄、屏安
    醫院100 年1 月5 日屏安醫字第1000020 號附之精神鑑定報
    告書、臨床心理衡鑑照會及報告單各1 份在卷可憑。本院綜
    合上開勘驗結果及鑑定人之意見，認相對人確因精神障礙，
    致不能為意思表示或受意思表示之程度，故聲請人聲請對相
    對人為監護之宣告，為有理由，應予准許。
  (二)按受監護宣告之人應置監護人；法院為監護之宣告時，應依
    職權就配偶、四親等內之親屬、最近一年有同居事實之其他
    親屬、主管機關、社會福利機構或其他適當之人選定一人或
    數人為監護人，並同時指定會同開具財產清冊之人；法院選
    定監護人時，應依受監護宣告之人之最佳利益，優先考量受
    監護宣告之人之意見，審酌一切情狀，並注意下列事項：一
    、受監護宣告之人之身心狀態與生活及財產狀況。二、受監
    護宣告之人與其配偶、子女或其他共同生活之人間之情感狀
    況。三、監護人之職業、經歷、意見及其與受監護宣告之人
    之利害關係。四、法人為監護人時，其事業之種類與內容，
    法人及其代表人與受監護宣告之人之利害關係，修正後之民
    法第1110條、第1111條第1 項、第1111條之1 定有明文。
  (三)查相對人主要係由聲請人黃金鳳協助照顧及處理金錢相關事
    宜，本院審酌聲請人黃金鳳為相對人之父親，長期協助照護
    相對人，是由聲請人負責護養及照顧相對人並管理其財產，
    應能符合相對人之最佳利益，爰選定聲請人為監護人。另依
    上開規定，法院於選定監護人時，應同時指定會同開具財產
    清冊之人，及依民法第1113條準用同法第1099條之規定，監
    護開始時，監護人對於受監護人之財產，應依規定會同遺囑
    指定、當地直轄市、縣（市）政府指派或法院指定之人，於
    2 個月內開具財產清冊，並陳報法院。為使聲請人得於期限
    內開具財產清冊並陳報法院，並衡酌黃金蘭係聲請人之胞妹
    ，平日亦會協助處理相對人事務，爰併指定黃金蘭為會同開
    具財產清冊之人。
四、依民事訴訟法第608 條第1 項、第624 條之1 第3 項，非訟
    事件法第24條第1 項，裁定如主文。
中    華    民    國   100    年    1     月    20    日
                        家事庭  法  官  張以岳
以上正本係照原本作成。
如不服本裁定關於選定輔助人、選定監護人及指定會同開具財產
清冊之人之部分，應於送達後10日內向本院提出抗告狀，並繳納
抗告費新臺幣1,000 元；其餘關於輔助宣告及監護宣告之部分，
不得抗告。
如欲申請辦理輔助宣告及監護宣告登記，宜先確定本裁定是否生
效。
中    華    民    國   100    年    1     月    21    日
                                書記官  胡世瑩